---
title: "Usaldusvahemiku praktikum"
author: "Indrek Soidla"
date: '2023-09-26'
output: 
  html_document:
    theme: spacelab
    highlight: tango
    fig_cap: true
    toc: true
    toc_float: true
    toc_depth: 3
---

```{r setup, include=FALSE}
knitr::opts_chunk$set(echo = TRUE, warning = FALSE, message = FALSE)
```

## Harjutus 1

Täiendades allolevat `ggplot`-käsu koodi, koosta punktdiagramm, kus x-teljel on viis regiooni ja y-teljel tunnuse punktidega esitatud tunnuse `lkredcc` keskmised.

```{r}
library(haven)
library(tidyverse)
# install.packages("meantables")
library(meantables)

r8 <- read_spss("data/ESS8e02_2.sav")
ee8 <- r8 %>% 
  filter(cntry == "EE") %>% 
  select(lkredcc, region, pspwght)

ee8$region <- dplyr::recode(as.factor(ee8$region), 
                     "EE001" = "Põhja-Eesti", 
                     "EE004" = "Lääne-Eesti",
                     "EE006" = "Kesk-Eesti",
                     "EE007" = "Kirde-Eesti",
                     "EE008" = "Lõuna-Eesti")

lk_95 <- ee8 %>% 
  group_by(region) %>% 
  mean_table(lkredcc)

lk_95
```

```{r eval = FALSE}
ggplot(lk_95, aes(x = _____, y = _____)) +
  geom______()
```


Punktdiagramm peaks välja nägema selline:

```{r echo = FALSE}
ggplot(lk_95, aes(x = group_cat, y = mean)) +
  geom_point()
```

## Harjutus 2

Täienda allolevat koodi, et lisada punktidagrammile n-ö vurrud, mis näitaksid diagrammil olevate aritmeetiliste keskmiste usaldusvahemikke. Saad need lisada funktsiooniga `geom_errorbar`. 

```{r eval = FALSE}
ggplot(lk_95, aes(x = _____, y = _____)) +
  geom______() +
  geom_errorbar(aes(ymin = _____, ymax = _____), width = 0.1)
```

Vurrudega punktdiagrammi nimetatakse ka vahemikdiagrammiks, antud juhul peaks see välja nägema selline:

```{r echo = FALSE}
ggplot(lk_95, aes(x = group_cat, y = mean)) +
  geom_point() +
  geom_errorbar(aes(ymin = lcl, ymax = ucl), width = 0.1)
```

## Harjutus 3

Vastajatelt küsiti ka, kui tõenäoline on, et piisaval hulgal valitsusi rakendab meetmeid kliimamuutuse vähendamiseks (tunnus `gvsrdcc`). 

Millised on selle arvamuse keskmise punkthinnangud ja vahemikhinnangud haridustasemeti? Esitage vahemikhinnangud ka vahemikdiagrammil. 

Kuidas neid vahemikhinnanguid õigesti tõlgendada?

Kodeerige haridustaseme tunnus ümber nelja kategooriasse.

```{r}
ee8a <- r8 %>% 
  filter(cntry == "EE") %>% 
  select(gvsrdcc, edulvlb, pspwght)

ee8a <- ee8a %>% 
  mutate(har = case_when(edulvlb <= 213 ~ "Kuni põhiharidus",
                         edulvlb == 313 ~ "Keskharidus",
                         edulvlb > 213 & edulvlb < 600 ~ "Kutseharidus",
                         edulvlb >= 600 ~ "Kõrgharidus"))

library(forcats)
ee8a$har <- fct_relevel(ee8a$har, 
                        "Kuni põhiharidus", 
                        "Kutseharidus", 
                        "Keskharidus", 
                        "Kõrgharidus")
```

## Harjutus 4

Võttes aluseks eelmise ülesande lahenduse, mida saab väita nende usaldusvahemike võrdlemise põhjal?
Milliste gruppide vahel saab populatsiooni tasandil väita erinevuste esinemist usaldusnivool 95%?
Kus tarvis, arvutage keskmiste erinevuste usaldusvahemikud.

## Harjutus 5

Tehke harjutused 3 ja 4 läbi, võttes arvesse kaale. Kuivõrd tulemused erinevad?

## Harjutus 6

Kas samal ajal kui RE reiting augusti ja septembri võrdluses tõusis, saame väita, et KE reiting langes?

Praktikumislaididel oleva RE reitingute võrdluse kood, mida saate ülesande lahendamisel kasutada:

```{r}
erakond <- rep(c("RE", "KE", "EKRE", "SDE", "Eesti 200", "Isamaa", 
                 "Rohelised", "Tulevik", "Muu"), 2)
reiting <- data.frame(erakond)
reiting$poolehoid <- c(0.23, 0.26, 0.20, 0.10, 0.09, 0.05, 0.02, 
                       0.01, 0.04, 0.27, 0.24, 0.16, 0.11, 0.09, 
                       0.05, 0.03, 0.03, 0.02)
reiting$kuu <- c(rep("August", 9), rep("September", 9))

reiting <- reiting %>% 
  mutate(poolehoid_n = ifelse(kuu == "August", 
                              poolehoid * 1003, 
                              poolehoid * 1010) %>% 
           round())

library(DescTools)

poolehoid_aug <- reiting %>% 
  filter(kuu == "August") %>% 
  pull(poolehoid_n) %>% 
  MultinomCI(conf.level = 0.95, method = "wilson")

poolehoid_sept <- reiting %>% 
  filter(kuu == "September") %>% 
  pull(poolehoid_n) %>% 
  MultinomCI(conf.level = 0.95, method = "wilson")

poolehoid_ci <- rbind(poolehoid_aug, poolehoid_sept) %>% 
  as.data.frame()

poolehoid_ci$erakond <- reiting$erakond
poolehoid_ci$kuu <- reiting$kuu

library(scales)
ggplot(poolehoid_ci, aes(x = erakond, y = est, fill = kuu)) +
  geom_bar(stat = "identity", position = "dodge", width = 0.9) +
  geom_errorbar(aes(ymin = lwr.ci, ymax = upr.ci), position = position_dodge2(width = 0.6, padding = 0.6), color = "black") +
  scale_y_continuous(labels = scales::percent_format(accuracy = 1L)) +
  scale_x_discrete(limits = poolehoid_ci$erakond[1:9]) +
  labs(x = "Erakond",
       y = "Osakaal") +
  theme_light()
```

$$Z = \frac{\hat{p}_1 - \hat{p}_2}{\sqrt{\hat{p}(1-\hat{p})(\frac{1}{n_1}+\frac{1}{n_2})}}$$

- $\hat{p}_1$ -- esimese grupi osakaal esimesest valimist $(n_1)$

- $\hat{p}_2$ -- teise grupi osakaal teisest valimist $(n_2)$

- $\hat{p}$ -- mõlema grupi osakaal mõlema valimi peale kokku: $\frac{\hat{p}_1 + \hat{p}_2}{n_1+n_2}$

- $n_1$ -- esimese valimi suurus

- $n_2$ -- teise valimi suurus

```{r}
ind_arv_gruppides <- reiting %>% 
  filter(erakond == "RE") %>% 
  pull(poolehoid_n)


n1 <- reiting %>% 
  filter(kuu == "August") %>% 
  pull(poolehoid_n) %>% 
  sum()

n2 <- reiting %>% 
  filter(kuu == "September") %>% 
  pull(poolehoid_n) %>% 
  sum()

prop.test(ind_arv_gruppides, c(n1, n2), correct = FALSE)
```

## Harjutus 7

- KE ja RE reitingute erinevust 2020 septembris väita ei saanud. Kas 2020 augustis oli RE edumaa siiski statistilisest veast suurem, st sai väita RE kõrgemat reitingut KE-st?

- Osakaalude erinevuse usalduspiiride valem (Scott ja Seber 1983):

$$p_1 - p_2 >= \hat{p}_1 - \hat{p}_2 - z_{1 - \frac{\alpha}{2}}\sqrt{\frac{\hat{p}_1+\hat{p}_2-(\hat{p}_1-\hat{p}_2)^2}{n}}$$

$$p_1 - p_2 <= \hat{p}_1 - \hat{p}_2 + z_{1 - \frac{\alpha}{2}}\sqrt{\frac{\hat{p}_1+\hat{p}_2-(\hat{p}_1-\hat{p}_2)^2}{n}}$$

- $p_1, p_2$ -- esimese ja teise grupi osakaal populatsioonis

- $\hat{p}_1, \hat{p}_2$ -- esimese ja teise grupi osakaal valimis

- $z_{1 - \frac{\alpha}{2}}$ -- standardiseeritud normaaljaotuse $1 - \frac{\alpha}{2}$-kvantiil

- $n$ -- valimi suurus

Praktikumislaididel olev RE ja KE septembrireitingute võrdlus, mida saate ülesande lahendamisel kasutada:

- RE septembrikuu reiting

```{r}
p1 <- reiting %>% 
  filter(erakond == "RE" & kuu == "September") %>% 
  pull(poolehoid)
```

- KE septembrikuu reiting

```{r}
p2 <- reiting %>% 
  filter(erakond == "KE" & kuu == "September") %>% 
  pull(poolehoid)
```

- Reitingute erinevus valimis

```{r}
p1 - p2
```


- Alumine usalduspiir: $p_1 - p_2 >= \hat{p}_1 - \hat{p}_2 - z_{1 - \frac{\alpha}{2}}\sqrt{\frac{\hat{p}_1+\hat{p}_2-(\hat{p}_1-\hat{p}_2)^2}{n}}$

```{r}
p1 - p2 - 1.96 * sqrt((p1 + p2 - (p1 - p2)^2) / n2) 
```

- Ülemine usalduspiir: $p_1 - p_2 <= \hat{p}_1 - \hat{p}_2 + z_{1 - \frac{\alpha}{2}}\sqrt{\frac{\hat{p}_1+\hat{p}_2-(\hat{p}_1-\hat{p}_2)^2}{n}}$

```{r}
p1 - p2 + 1.96 * sqrt((p1 + p2 - (p1 - p2)^2) / n2) 
```
